【裁判字號】    90,易,3443
【裁判日期】    901030
【裁判案由】    詐欺等
【裁判全文】
臺灣高雄地方法院刑事判決                          九十年度易字第三四四三號
    公  訴  人  臺灣高雄地方法院檢察署檢察官
    被      告  彭志平
右列被告因詐欺等案件，經檢察官提起公訴（九十年度偵字第九○四九號、第一四三
四九號），本院判決如左：
    主  文
彭志平共同連續行使偽造私文書，足以生損害於他人，處有期徒刑肆月，如易科罰金
以參佰元折算壹日。緩刑貳年。
    事  實
一、彭志平係位於高雄市新興區○○○路一七八號四樓國華人壽保險有限公司（下稱
    國華人壽公司）勝詮營業處之業務專員，邱雅萍（另行審結）為其直屬主管，渠
    等均可由彭志平所招攬之保險中抽取一定比例之保險費作為佣金。緣彭志平欲向
    友人何宏元、韋少蘋二人招攬保險，因何宏元、韋少蘋自身現有之資金不足，彭
    志平、邱雅萍為爭取保險業績，明知不知情之何宏元、邱雅萍（業經檢察官另為
    不起訴處分在案）並未於國華人壽公司任職，竟基於偽造私文書及行使偽造私文
    書之概括犯意聯絡，先於民國八十八年十一月間，由邱雅萍利用上址國華人壽公
    司勝詮營業處之電腦設備，偽造韋少蘋於國華人壽公司任職之業務人員所得明細
    表三紙，並自不知情之國華人壽公司勝詮營業所會計處取得該營業處之印章後，
    接續盜蓋於前開偽造之業務人員所得明細表上，以資表示韋少蘋確係任職於國華
    人壽公司勝詮營業所並支領薪資之意思而偽造私文書，進而由彭志平於八十八年
    十一月十二或十三日，持前開偽造之業務人員所得明細表三紙及萬泰商業銀行股
    份有限公司（下稱萬泰商業銀行）小額循環信用貸款申請書一紙（申請書內除簽
    名部分為韋少蘋本人所簽署外，其餘部分均由韋少蘋委託彭志平填寫，彭志平屬
    有權製作之人，故該申請書內容雖有不實，惟非屬偽造），向萬泰商業銀行鳳山
    分行申辦小額循環信用貸款而行使之，足以生損害於國華人壽公司及萬泰商業銀
    行，並經萬泰商業銀行於八十八年十一月十六日准予核發ＧＥＯＲＧＥ＆ＭＡＲ
    Ｙ救急卡一張（最高循環貸款額度為新台幣（下同）六萬元）予韋少蘋。後於八
    十八年十一月底，彭志平與邱雅萍復承接前開偽造私文書及行使偽造私文書之概
    括犯意聯絡，由邱雅萍利用上址國華人壽公司勝詮營業處之電腦設備，偽造何宏
    元於國華人壽公司任職之業務人員所得明細表二紙，並自不知情之國華人壽公司
    勝詮營業所會計處取得該營業處之印章後，接續盜蓋於前開偽造之業務人員所得
    明細表上，以資表示何宏元確係任職於國華人壽公司勝詮營業所並支領薪資之意
    思而偽造私文書，進而由彭志平於八十八年十一月二十九或三十日，持前開偽造
    之業務人員所得明細表二紙及萬泰商業銀行小額循環信用貸款申請書一紙（申請
    書內除簽名部分為何宏元本人所簽署外，其餘部分均由何宏元委託彭志平填寫，
    彭志平屬有權製作之人，故該申請書內容雖有不實，惟非屬偽造），向萬泰商業
    銀行鳳山分行申辦小額循環信用貸款而行使之，足以生損害於國華人壽公司及萬
    泰商業銀行，並經萬泰商業銀行於八十八年十二月三日准予核發ＧＥＯＲＧＥ＆
    ＭＡＲＹ救急卡一張（最高循環貸款額度為五萬元）予何宏元。嗣因韋少蘋、何
    宏元未按時繳交貸款本息，萬泰商業銀行始查悉上情。
二、案經萬泰商業銀行鳳山分行訴請臺灣高雄地方法院檢察署檢察官偵查起訴。
    理  由
一、訊據被告彭志平對於證人韋少蘋、何宏元並未任職於國華人壽公司，為爭取保險
    業績，而由同案被告邱雅萍於八十八年十一月中旬及八十八年十一月底，先後提
    供證人韋少蘋、何宏元任職於國華人壽公司勝詮營業處之業務人員所得明細表，
    並由同案被告邱雅萍自不知情之會計處取得勝詮營業處之印章加蓋其上，進而於
    八十八年十一月中旬、八十八年十一月底，由其先後持向萬泰商業銀行申辦小額
    循環信用貸款而行使之事實坦承不諱，核與告訴人萬泰商業銀行鳳山分行之代理
    人蔡政達、葉至恭指述情節相符，復有偽造之韋少蘋、何宏元業務人員所得明細
    表三紙、二紙及韋少蘋、何宏元萬泰商業銀行小額循環信用貸款申請書各一紙附
    卷可稽；惟辯稱：伊在八十八年十一月進到公司，邱雅萍是伊的直屬主管，當初
    是邱雅萍跟伊說如果保戶現金不夠，可以用貸款的方式來繳保費，業務人員所得
    明細表也是邱雅萍所提供，伊當時並不知道這樣做是違法的，伊以為是公司跟萬
    泰商業銀行有配合等語。
二、經查，證人韋少蘋、何宏元未曾任職於國華人壽公司一情，業經證人韋少蘋、何
    宏元證述在卷，是被告提供予告訴人萬泰商業銀行之韋少蘋、何宏元業務人員所
    得明細表顯均係偽造者無疑；又證人韋少蘋、何宏元向萬泰商業銀行申辦小額循
    環信用貸款之申請書，除簽名部分為證人韋少蘋、何宏元本人所簽署外，其餘部
    分均為證人韋少蘋、何宏元委託被告填寫一情，業經被告供承在卷，核與證人韋
    少蘋、何宏元證述情節相符，該二紙申請書上關於申請人之公司資料欄，均填寫
    證人韋少蘋、何宏元任職於國華人壽公司，有萬泰商業銀行小額循環信用貸款申
    請書二紙可參，而前開申請書及偽造之業務人員所得明細表並均係經由被告交付
    予萬泰商業銀行以申辦貸款一節，亦經被告供述在卷，足見被告對於提供不實之
    資料向告訴人萬泰商業銀行申貸一情甚為瞭解。衡情，倘如被告所言，其係誤認
    國華人壽公司與告訴人萬泰商業銀行間有配合，其又何需大費周章取得不實之韋
    少蘋、何宏元薪資資料供告訴人萬泰商業銀行審核，顯見被告所辯實與常情有悖
    。從而，被告既明知證人韋少蘋、何宏元並未任職於國華人壽公司，竟為招攬保
    險，而由同案被告邱雅萍偽造不實之證人韋少蘋、何宏元薪資資料，並由其交付
    予告訴人萬泰商業銀行申辦貸款而行使，是渠等均有偽造私文書及行使偽造私文
    書之故意甚明。事證明確，被告犯行，應堪認定。
三、按被告與同案被告邱雅萍係以招攬保險為業務，業務人員所得明細表顯非屬其業
    務上作成之文書，而被告及同案被告邱雅萍偽造之業務人員所得明細表上記載證
    人韋少蘋、何宏元自國華人壽公司支領有若干薪資，並加蓋有國華人壽公司勝詮
    營業所之印章，是該等文書係代表個人已自公司領有薪資之意，屬私文書，被告
    偽造不實之業務人員所得明細表，並持以向銀行申辦貸款而行使，核其所為應係
    犯刑法第二百十六條、第二百十條之行使偽造私文書罪。公訴意旨漏未斟酌此點
    而認被告係犯刑法第二百十六條、第二百十五條行使業務上登載不實文書罪，尚
    有未洽，惟其基本事實同一，本院自應予審理，並變更其起訴法條。被告與邱雅
    萍就上揭犯行間，有犯意之聯絡及行為之分擔，皆為共同正犯。又被告偽造私文
    書復持以行使，其偽造私文書之低度行為應為行使之高度行為所吸收，不另論罪
    。又其盜用印章偽造私文書之部分行為，亦不另論罪。又被告先後二次行使偽造
    私文書之行為，時間緊接，所犯係構成要件相同之罪，顯係基於概括犯意反覆為
    之，為連續犯，應依刑法第五十六條規定論以一罪，並加重其刑。爰審酌被告為
    爭取保險業績，竟偽造不實之薪資資料申辦貸款，足以損害於國華人壽公司及告
    訴人萬泰商業銀行，惟念其犯後態度尚佳，並於偵查中即全數清償告訴人萬泰商
    業銀行，告訴人代理人亦當庭表示不再追究等一切情狀，量處如主文所示之刑；
    又按刑法第四十一條已於九十年一月十日經總統公布施行，並於同年月十二日生
    效，該條規定：「犯最重本刑為五年以下有期徒刑之刑之罪，而受六個月以下有
    期徒刑或拘役之宣告，因身體、教育、職業、家庭之關係或其他正當事由，執行
    顯有困難者，得以一元以上三元以下折算一日，易科罰金。但確因不執行所宣告
    之刑，難收矯正之效，或難以維持法秩序者，不在此限。」、「併合處罰之數罪
    ，均有前項情形，其應執行之刑逾六月者，亦同」，按行為後法律有變更者，適
    用裁判時之法律，刑法第二條第一項前段定有明文，而易服勞役及期間、數罪併
    罰之定執行刑、緩刑及易以訓誡、易科罰金各事項，均依新法，有最高法院二十
    四年七月總會決議(二)可資參照，刑法第四十一條既已於九十年一月十日修正，並
    於同年月十二日生效，參諸前揭法條規定及決議意旨，本件自應適用裁判時即修
    正後刑法第四十一條第一項規定，諭知易科罰金之折算標準。又被告前未曾受有
    期徒刑以上刑之宣告，有臺灣高等法院被告全國前案紀錄表可參，因一時失慮，
    偶罹刑典，經此偵審程序及罪刑之宣告後，當知所警惕，信無再犯之虞，本院因
    認所宣告之刑以暫不執行為當，予以宣告緩刑二年，以輔自新。至偽造之業務人
    員所得明細表因已交付予告訴人萬泰商業銀行而非屬被告所有，爰不併予宣告沒
    收，附此敘明。
四、公訴意旨另以：被告彭志平與邱雅萍共同意圖為自己不法之所有，於八十八年十
    二月間，明知不知情之何宏元、韋少蘋未在國華公司任職，竟擅自偽造該二人在
    國華公司任職之所得明細表，持向萬泰商業銀行鳳山分行申辦小額循環信用貸款
    ，並在申請書填載該二人係國華人壽公司之業務專員，致使萬泰商業銀行信以為
    真，而分別貸款十七萬及十萬五千元，因認被告尚涉有刑法第三百三十九條第一
    項之詐欺取財罪嫌。
五、按犯罪事實應依證據認定，無證據不得推定其犯罪事實，刑事訴訟法第一百五十
    四條定有明文。又按刑法第三百三十九條第一項詐欺取財罪，係以意圖自己或第
    三人不法之所有，以詐術使人將本人或第三人之物交付為要件，是行為人於主觀
    上需有為自己或第三人不法所有之意圖，於客觀上需有施用詐術使人陷於錯誤之
    行為，始得以該條之罪相繩。訊據被告堅詞否認有何公訴人所指詐欺之犯行，辯
    稱：當時伊以為公司與銀行有配合等語。
六、經查：
  (一)證人韋少蘋、何宏元係分別於八十八年十一月中旬及十一月底，向告訴人萬泰商
    業銀行申辦小額循環信用貸款，並經告訴人萬泰商業銀行於八十八年十一月十六
    日及八十八年十二月三日准予核發ＧＥＯＲＧＥ＆ＭＡＲＹ救急卡，最高循環貸
    款額度分別為六萬元、五萬元，證人韋少蘋並先後於八十八年十一月十八日、十
    一月二十二日、十一月二十八日貸款四萬元、一萬元、一萬元，證人何宏元亦先
    後於八十八年十二月三日、八十八年十二月五日貸款三萬五千元、一萬五千元等
    情，業經告訴人代理人蔡政達指述綦詳，並有萬泰商業銀行客戶交易明細表二紙
    在卷可稽，是證人韋少蘋、何宏元之貸款款應係六萬元、五萬元，而非十萬五千
    元、十七萬元，先予敘明。
  (二)又被告雖係以證人韋少蘋、何宏元不實之所得資料向告訴人萬泰商業銀行申辦貸
    款；惟告訴人萬泰商業銀行小額循環信用貸款之繳款方式為每三十五日至少需繳
    交本息一次，每次繳交之金額至少需為貸款金額之百分之三（見本院九十年十月
    二十三日審判筆錄），以證人韋少蘋、何宏元貸款之金額分別為六萬元及五萬元
    計算，證人韋少蘋、何宏元每三十五日至少應繳交之金額僅為一千八百元、一千
    五百元，此等負擔尚稱輕微，輔以證人韋少蘋於貸款當時尚有工作收入可期，證
    人何宏元亦證稱預期覓得工作後即可繳交本息，另證人韋少蘋確曾繳款二次，亦
    有萬泰商業銀行客戶交易明細表一紙可佐，是難遽認證人韋少蘋、何宏元於貸款
    之初即有不清償本件貸款之意。從而，被告提供前開不實所得資料向銀行申辦貸
    款之目的，無非在協助證人韋少蘋、何宏元取得貸款，以便渠等得順利繳交第一
    期約三萬餘元之保費，而達到其招攬保險業務之目的，是被告協助證人韋少蘋、
    何宏元取得貸款之方法雖有不正，然以證人韋少蘋、何宏元貸款後每三十五日最
    低應繳之本息總額僅為一千八百元及一千五百元，被告於主觀上認定證人韋少蘋
    、何宏元有清償此等貸款之能力及意願，實有可能，輔以證人韋少蘋、何宏元亦
    一再證稱其確有清償之意，堪認被告雖有施用詐術之行為，惟其主觀上並無不法
    所有之意圖甚明。況且，被告於告訴人萬泰商業銀行告知證人韋少蘋、何宏元二
    人未按時繳款之情形後，即代證人韋少蘋、何宏元清償所有貸款，並經告訴人代
    理人蔡政達陳述在卷，益可徵被告於為證人韋少蘋、何宏元辦理貸款之際，其主
    觀上確係認為證人韋少蘋、何宏元有清償本件貸款之能力及意願，其所辯並無詐
    欺告訴人萬泰商業銀行之故意一詞，應堪採信。此外，本院復查無其他積極證據
    足認被告確有公訴人所指詐欺部分之犯行，不能證明被告犯罪，惟公訴意旨認此
    部分與前揭論罪科刑之行使偽造私文書罪部分有牽連犯之關係，屬裁判上之一罪
    ，爰不另為無罪之諭知。
據上論斷，應依刑事訴訟法第二百九十九條第一項前段、第三百條，刑法第二條第一
項前段、第二十八條、第五十六條、第二百十六條、第二百十條、修正後第四十一條
第一項、第七十四條第一款，罰金罰鍰提高標準條例第二條，判決如主文。
中      華      民      國    九十      年      十      月     三十     日
                                  臺灣高雄地方法院刑事第七庭
                                      法  官   曾  淑  娟
右正本證明與原本無異。
如不服本判決，應於判決送達後十日內，向本院提出上訴狀。
                                      書記官   陳  恩  如
中      華      民      國    九十      年      十      月   三十一     日
附錄本判決論罪之法條：
中華民國刑法第二百一十六條：
行使第二百十條至第二百十五條之文書者，依偽造、變造文書或登載不實事項或使登
載不實事項之規定處斷。
中華民國刑法第二百一十條：
偽造、變造私文書，足以生損害於公眾或他人者，處五年以下有期徒刑。


司法院資訊處製作；財團法人民間司法改革基金會備份。
